高雄高等行政法院判決　　　　　　　　　　　　　　　　九十三年度訴字第八一號
　　　　　　　　　　　　　　　.
　　原　　　告　蔡金水即蔡醫院
　　被　　　告　雲林縣政府
　　代　表　人　甲○○　縣長
　　訴訟代理人　乙○○
右當事人間因醫療法事件，原告不服行政院衛生署中華民國九十二年十二月四日衛署
訴字第○九二○○三九二五二號訴願決定，提起行政訴訟。本院判決如左：
　　主  文
原告之訴駁回。
訴訟費用由原告負擔。
　　事  實
一、事實概要：
    緣原告係雲林縣土庫鎮○○路六十四號「蔡醫院」之負責醫師，該院因病床數之
    設置數量及用途與雲林縣衛生局所核准者不符，經被告所屬雲林縣衛生局於民國
    （下同）九十二年四月二十四日派員會同雲林縣警察局、社會局及中央健康保險
    局南區分局人員查獲。嗣經被告以原告違反醫療法第十九條規定，並依同法第七
    十六條規定，乃以九十二年五月五日九二府衛醫字第○九二三○○○三一一號行
    政處分書科處原告醫院新台幣（以下同）三萬元罰鍰，並限期於一個月內改善。
    原告不服，提起訴願，亦經遭決定駁回，遂提起本件訴訟。
二、兩造聲明：
  (一)原告未於言詞辯論期日到場，惟據其起訴狀聲明求為判決：
    訴願決定及原處分均撤銷。
  (二)被告聲明求為判決：
    如主文所示。
三、兩造之爭點：
  甲、原告主張之理由：
  　原告未於準備程序及言詞辯論期日到場，惟據其所提出之書狀主張如下：
    1.按醫療機構歇業、停業、復業或其登記事項變更時，若已在事實發生翌日起十
      日內，報請原發開業執照機關核備，即無違反醫療法第十九條第一項之規定可
      言，則依同法第七十六條第一項之反面解釋，該醫療機構即不應受處罰，此乃
      法理上之當然解釋。查本件原告醫院與原核准開放之病床數不符固為實在，惟
      原告醫院有鑑於住院之病患中，約有三分之二為插管或褥瘡之病人，二分之一
      有過「重病通知」及簽立「安寧緩和醫療意願書」，而相關之安養院法令明文
      規定安養院不可收治插管之病人，但現今被告所屬衛生局未曾處罰過任何安養
      院越級收治病患之違規事實，卻因安養院之誣告檢舉而處罰原告醫院，實難令
      人心服。原告醫院為因應社區需要，積極發展慢性病及呼吸衰竭病人之照護，
      復為符合醫院管理及健保體制、充分利用現有資源，始於本件案發前數日，將
      原有之四十個病床及觀察床三床，依空間調整或增設為急性四十床、急診觀察
      床三床及呼吸治療二十床，並於增設病床事實發生後十日內（亦即九十二年四
      月二十五日）具明事實，依醫療法第十九條第一項之規定，專函向被告所屬衛
      生局申請先准許使用系爭病床並輔導辦理變更登記核准之病床數。原告醫院悉
      依法律規定辦理，然被告未能舉證證明原告醫院於案發日十日前即已增設病床
      ，徒以案發日經查獲原告醫院有增設病床之事實，且遲至案發日之翌日始向被
      告所屬衛生局聲請核備為由，裁處原告醫院罰鍰，則原處分顯有適用法則不當
      之違法。且訴外人陳月娥之證詞亦不足以證明原告醫院於案發日前之住院病人
      數已超過四十三床。
    2.假使被告能證明原告醫院確於案發日前即已增設病床，且未於事實發生後十日
      內報請核備而應受處罰，被告亦應審酌原告醫院係為因應社區需要，充分利用
      資源以嘉惠鄉里，且已向被告所屬衛生局聲請增設特殊病床（呼吸治療病床）
      在案；另原告醫院收治之對象，為社區內重症病患，其中部分為不能痊癒，卻
      須天天診治，乃大醫院不適合再收住之病患，亦為安養院或護理之家不能越級
      照護治療之對象。原告基於服務鄉梓之理念，不計盈虧應付社區需求，幫助政
      府解決部分醫療困境，然政府未能輔導鼓勵、補助原告醫院已屬欠當，復竟就
      原告醫院為服務鄉梓而增設病床之小事從最重科處罰鍰，實有適用法則不當之
      違法。
    3.又原告醫院為地區醫院，醫療層級高於護理之家與安養院，病人雖不符合健保
      住院標準，但若願自費自請看護繼續住院，原告醫院於病床數足夠之情形下收
      住病患，並不違法，亦無須另立安養院或護理之家。而自健保開辦後，醫療看
      護市場遽變，居於弱勢之安養院即常誣告醫院詐欺健保費。健保醫療費用之申
      報管理，健保局自有其管理機制。今被告所屬衛生局因安養院之檢舉，公務員
      為求自清即越法嚴辦醫院，致使全省二百多家地區醫院因無法生存而關閉；而
      原告醫院亦因當地無安養院與護理之家，乃有住院超數之情況。今原告醫院既
      已請求增床，被告應勿再對原告醫院超床乙事從重處罰。
  乙、被告主張之理由：
    1.查原告醫院為地區醫院，僅有內科與外科。該院自七十八年十二月三十日申請
      開放一般急性病床四十床，急診觀察床三床，總病床數應為四十三床（並無慢
      性病床及安寧緩和病床）後，即未再申請變更，惟九十二年四月二十四日，被
      告所屬衛生局會同警察局、社會局及中央健康保險局南區分局人員於現場實際
      清點之床數為六十一床（當天住院病人有五十八人），與被告所屬衛生局所登
      記之病床數顯然不符。而原告對於上開違法事實亦坦承不諱。再者，本件原告
      醫院超床案件業經檢察官監控半年，且原告醫院違規超床達二十一床，情節嚴
      重，被告乃據以最重之罰鍰處罰，依法並無不合。
    2.又被告所屬警察局及中央健康保險局南區分局，雖係於九十二年四月二十四日
      會同查獲原告醫院違規情事，然被告所屬警察局早於九十二年四月七日即函請
      被告所屬衛生局會同偵辦。而據訴外人陳月娥（原告醫院之員工）於案發當日
      接受中央健保局南區分局訪談時稱：「負責照顧安養病人且自九十一年六月迄
      今．．．我是找蔡醫院院長租蔡醫院病房區來照顧，．．．支付蔡醫院新台幣
      壹仟至參仟元．．．」等語，及原告同日接受中央健保局南區分局訪談時，針
      對當天住院五十八位病人之說明為：「曾杏林．．．等二十七位住院，其餘均
      不符合健保急性病床住院規定未辦理住院，但因病人不能回去，自費請人繼續
      照顧，但若有病則以健保掛號處理。」等語可知，不論是原告所稱由家屬自行
      付費留院請人繼續照顧，抑或是訴外人陳月娥所稱租原告醫院病房辦理安養，
      原告醫院自九十一年六月起，即同時存在有業經被告所屬衛生局核可之病床、
      及原告同意交由訴外人陳月娥使用，以照顧不符合健保給付而自費之病床，於
      此期間，原告並未曾依據醫療法第十九條規定向被告所屬衛生局報請核備，而
      竟在事發次日（即九十二年四月二十五日）始申請增設呼吸照護治療病床，但
      該項申請，亦因人力配置不符合醫療機構設置標準而未獲核准。
    3.另被告所屬衛生局於現場查察時，發現原告醫院之住院病患均為類似安養院及
      護理之家之患者，但該院並未向被告所屬社會局申請設立安養院、或向被告所
      屬衛生局申請設立護理之家，是其違反醫療法第十九條規定之事實洵堪認定，
      被告依法處分，並無違誤。
    4.綜合上論，原告醫院自九十一年六月起即有違規情事存在，並非於被告所屬衛
      生局稽查日（即九十二年四月二十四日）方違反醫療法第十九條有關增設病床
      之規定，此亦有被告所屬警察局及中央健康保險局南區分局之訪談紀錄可資佐
      證（惟該訪談筆錄已送交臺灣雲林地方法院檢察署附於偵查卷宗，屬司法審判
      當中不便提供資料）。又原告醫院因涉嫌詐欺案，業經被告所屬警察局以九十
      二年九月五日雲警刑五字第○九二○○○四二五四七號案件移送書移送臺灣雲
      林地方法院檢察署偵辦，併予敘明。
　　理  由
壹、程序問題：
    原告經合法通知未於言詞辯論期日到場，核無行政訴訟法第二百十八條準用民事
    訴訟法第三百八十六條各款所列情形，爰依被告之聲請，由其一造辯論而為判決
    ，合先敘明。
貳、實體問題：
一、按「醫療機構．．．其登記事項變更時，應於事實發生後十日內，報請原發開業
    執照機關核備。」「有下列情形之一者，處二千元以上一萬元以下罰鍰，並令限
    期改善；屆期未改善者，按次連續處罰：一違反．．．第十九條第一項．．．規
    定。」分別為醫療法第十九條第一項及第七十六條第一項第一款所明定。
二、本件原告係雲林縣土庫鎮○○路六十四號「蔡醫院」之負責醫師，該院因病床數
    之設置數量及用途與雲林縣衛生局所核准者不符，經雲林縣衛生局於民國（下同
    ）九十二年四月二十四日派員會同雲林縣警察局、社會局及中央健康保險局南區
    分局人員查獲。嗣經被告以原告違反醫療法第十九條規定，並依同法第七十六條
    規定，乃以九十二年五月五日九二府衛醫字第○九二三○○○三一一號行政處分
    書科處原告醫院三萬元罰鍰，並限期於一個月內改善等情，此有雲林縣警察局訪
    問紀要影本乙份、中央健康保險局南區分局之訪問紀錄影本二份及被告之行政處
    分書等附於原處分卷內可稽，經核並無不合。
三、原告雖主張其係於本件案發前數日方增設病床，且已於事實發生後十日內（亦即
    九十二年四月二十五日）向被告所屬衛生局聲請核備，並未違反醫療法第十七條
    第一項之規定。又政府未能輔導鼓勵、補助原告醫院已屬欠當，復竟就原告醫院
    為服務鄉梓而增設病床之小事從最重科處罰鍰，實有適用法則不當之違法云云。
    惟查，原告醫院於被告所屬衛生局登記開放之急性病床數為四十床、觀察床為三
    床，然查獲當日經該局會同警察局於現場實際清點之床數為六十一床，已超出使
    用，此亦為原告所自承，並有當日分別經雲林縣警察局製作之訪問紀要影本及中
    央健康保險局南區分局製作之訪問紀錄附於原處分卷內可資參照。其次，被告所
    屬衛生局人員經實際查察結果發現，原告醫院於九十二年四月二十四日當日實際
    住院病床數為二十八床，其餘三十三床之住院病患均為類似安養院及護理之家之
    患者，此可由訴外人陳月娥當日接受中央健保局南區分局訪談時所稱：「．．．
    負責照顧安養病人，自九十一年六月迄今。」「我是找蔡醫院院長租蔡醫院病房
    區來照顧須要安養的老人或病人，以安養的人數來支付租金，每位安養病人約支
    付蔡醫院新台幣壹仟至參仟元（每月），每月總支付約伍萬元，我向家屬每人收
    壹萬捌仟元看護費。」、「目前在蔡醫院安養照護病人約有五十幾位，．．．」
    等語，及原告於同日接受中央健保局南區分局訪談時，針對原告醫院僅經核准使
    用急性病床四十床、觀察床三床，然當天住院之病人卻有五十八位乙節，說明因
    其中三十一位病人不符合健保急性病床之住院規定，未辦理住院，但因病不能回
    去，乃自費請人繼續照顧等語，得到證明（參原處分卷所附中央健保局南區分局
    業務訪查訪問紀錄）。準此，原告醫院自九十一年六月起，即同時存在有業經被
    告所屬衛生局核可之病床，及原告同意交由訴外人陳月娥作為安養或護理使用，
    以照顧不符合健保給付而由病患自費給付之病床，其違反醫療法第十九條之規定
    ，洵堪認定。又原告迄被查獲前，原告並未向被告所屬社會局申請設立安養院或
    向被告所屬衛生局申請設立護理之家，亦未曾依據醫療法第十九條規定向被告所
    屬衛生局報請核備，僅在被查獲之次日（即九十二年四月二十五日）始向被告所
    屬衛生局申請增設呼吸照護治療病床，然亦因人力配置不符合醫療機構設置標準
    而未獲核准，亦經被告陳述明確，從而被告以原告醫院違規超床達二十一床，期
    間幾近一年，情節嚴重，乃依同法第七十六條規定，科處原告醫院三萬元最重之
    罰鍰，並限期於一個月內改善，依法並無違誤，應予維持。
四、又原告另主張其負責之醫院為地區醫院，醫療層級高於護理之家與安養院，病人
    雖不符合健保住院標準，但若願自費自請看護繼續住院，原告醫院於病床數足夠
    之情形下收住病患，並不違法，亦無須另立安養院或護理之家云云。惟查，如上
    所述，查獲當日原告醫院不符合健保急性病床住院規定之患者共有三十一位，而
    醫院雖非不得附設安養院或護理之家，然急性病患與慢性病患所須之醫療行為與
    資源並不相同，為落實國家對於提供人民醫療照護之義務與醫療品質之保障，業
    經核准收住急性病患之醫院，並不當然得以其醫療層級較其他醫療照護機構為高
    ，即得未經核准而從事該他醫療機構須先經核可始得為之之醫療行為，此乃事所
    當然。是縱原告所稱其醫院之醫療層級較安養院或護理之家為高確屬實在，然於
    未經核准增設慢性病床或變更急性或觀察病床為慢性病床前，原告仍不得未經報
    請核備即先行收住安養病患。是原告上開主張，並不足採。
、綜上所述，原告醫院未經向衛生機構報請核備，即自行私擅變更病床數之設置數
    量及用途，被告以其違反醫療法第十九條第一項之規定，乃依同法第七十六條第
    一項第一款規定科處原告三萬元罰鍰，並限期其於一個月改善，其認事用法，均
    無違誤。訴願決定予以維持，亦無不合。原告起訴請求撤銷訴願決定及原處分，
    為無理由，應予駁回。又本件事實已臻明確，兩造其餘主張及攻擊、防禦方法，
    毋庸一一論述，併此敘明。
肆、據上論結，本件原告之訴為無理由，爰依行政訴訟法第二百十八條、第一百九十
    五條第一項後段、第九十八條第三項前段、民事訴訟法第三百八十五條第一項前
    段，判決如主文。
中　　　華　　　民　　　國    九十三　　年　  　六　　　月　　二十四　　日
                              高雄高等行政法院第四庭
                                          審判長法官    江幸垠
                                          法      官    簡慧娟
                                          法      官    邱政強
右為正本係照原本作成。
如不服本判決，應於判決送達後二十日內向本院提出上訴書狀，其未表明上訴理由者
，應於提起上訴後二十日內向本院提出上訴理由書（須按對造人數附繕本）；如於本
判決宣示或公告後送達前提起上訴者，應於判決送達後二十日內補提上訴理由書（須
附繕本）。未表明上訴理由者，逕以裁定駁回。
提起上訴應預繳送達用雙掛號郵票七份（每份三十四元）。
中　　　華　　　民　　　國    九十三　　年　  　六　　　月　　二十四　　日
                                          法院書記官    藍慶道
